【裁判字號】    89,簡上,279
【裁判日期】    900319
【裁判案由】    妨害公務
【裁判全文】
臺灣板橋地方法院刑事判決                        八十九年度簡上字第二七九號
    上  訴  人  甲○○
    即  被  告
右列上訴人因妨害公務案件，不服本院八十九年度板簡字第一八五七號，中華民國八
十九年十一月八日第一審判決（聲請簡易判決處刑案號：臺灣板橋地方法院檢察署八
十九年度偵字第一五八三六號）提起上訴，本院管轄第二審之合議庭判決如左：
    主      文
原判決撤銷。
甲○○於公務員依法執行職務時，當場侮辱，處拘役伍拾玖日，如易科罰金，以佰
元折算壹日。其餘被訴對於公務員依法執行職務時，施強暴部分無罪。
    事      實
一、甲○○於民國八十九年八月十八日二十時三十分許酒後未達心神喪失或精神耗弱
    之程度，在台北縣永和市○○街三十九巷巷口，於其友人黃友仁與發生車禍之紀
    國華談和解，警員處理居中協調時，因不滿紀國華所提要求之賠償金額過高，竟
    基於侮辱之犯意，當場對依法在場執行車禍處理勤務之臺北縣警察局永和分局得
    和派出所警員李彥霆、溫家維，以「你娘的雞巴」之足以貶損人格不堪入耳之言
    語侮辱之。
二、案經李彥霆告發而由臺北縣警察局永和分局移送臺灣板橋地方法院檢察署檢察官
    偵查後聲請簡易判決處刑。
    理      由
壹、有罪部分：
一、訊據被告甲○○坦承於前揭時地經警到場處理時，出口辱罵「你娘的雞巴」一節
    ，惟矢口否認有妨害公務之犯行，辯稱：伊並非以穢語辱罵警員，當時因紀國華
    獅子大開口，無理要求高額賠償金額，雙方發生爭論而口角，嗣警員到場執行職
    務，誤認伊出言辱罵警員云云；經查：右揭事實，業據證人即到場處理之警員李
    彥霆、溫家維於本院調查、審理時指述綦詳，並就渠等於現場處理時，要照相作
    車禍處理，當時看現場情形，騎機車的自己理虧要賠償人家，計程車司機打電話
    給修理廠，稱要一萬五千元，渠等稱：亦得自己找保養場幫車子恢復原狀，結果
    被告自己跑出來，他可能沒聽清楚，就說怎麼可能那麼貴，就一直在講要把機車
    騎士帶走，渠等就解釋給被告聽，希望告訴人雙方自己談和解，結果被告一直在
    現場吼、一直罵，渠等就說如果再如此下去，要移送他妨害公務，被告就說憑什
    麼告伊，伊又沒有怎麼樣，後來渠等請派出所派車處理，就在渠等要請他上車處
    理時，他就說「你娘的雞巴」等情指述歷歷（見本院九十年一月九日訊問筆錄、
    同年三月五日審理筆錄）。且核與證人即紀國華於警訊時所證：「黃友仁的朋友
    （即被告）一直在亂警方，並且罵「你娘的」，警察這樣處理等語相符（見偵查
    卷第七頁）。復佐以：被告於檢察官偵查時亦自承有辱罵執勤警員「你娘的雞巴
    」等情（見偵查卷第十四頁反面），足見被告事後翻異其詞，所辯顯與事實不符
    ，不足採信，被告於上開公務員依法執行職務時，以穢語侮辱警員等情堪認屬實
    ，本件事證已臻明確，被告此部分之犯行堪予確認。
二、被告於前揭犯罪時，係於飲酒之後，此固經被告所陳稱在卷，並核與證人紀國華
    於警訊時所證之情節相合，惟參酌被告於友人因車禍與對方談判和解，尚能以金
    額過高而與對方產生口角及本案案發過程以觀，尚難認被告當時之精神狀態已達
    心神喪失或精神耗弱之程度，併此敘明。
三、核被告所為，係犯刑法第一百四十條第一項前段之於公務員依法執行職務時，當
    場侮辱罪。被告當場辱罵之警員雖有二人，惟所侵害者為國家法益，並非侵害個
    人法益之犯罪，仍屬單純一罪（最高法院八十五年度台非字第二三八號判決參照
    ）。被告行為後刑法第四十一條業於九十年一月四日經立法院修正通過，並經總
    統於九十年一月十日公布，而於同年一月十二日生效施行，其修正條文為：「犯
    最重本刑為五年以下有期徒刑以下之刑之罪，而受六個月以下有期徒刑或拘役之
    宣告，因身體、教育、職業、家庭之關係或其他正當事由，執行顯有困難者，得
    以一元以上三元以下折算一日，易科罰金。但確因不執行所宣告之刑，難收矯正
    之效，或難以維持法秩序者，不在此限。」「併合處罰之數罪，均有前項情形，
    其應執行之刑逾六月者，亦同」，核與修正前刑法第四十一條相較，修正後條文
    並無較有利於被告，故本件依刑法第二條第一項之規定，適用裁判時即修正後刑
    法第四十一條第一項之規定諭知易科罰金之折算標準。爰審酌被告於酒後經警員
    到場依法執行職務時，當場辱罵警員固有非是，但其係因為友人不平，始為此行
    為，且於友人勸阻後，且於友人勸阻後，即不再有無理舉動，自動隨警員上車，
    此據警員李彥霆陳明無訛（並詳後述）足見被告惡性尚輕，及其品行、智識程度
    、所生危害及犯罪後之態度等一切情狀，量處如主文所示之刑，並諭知易科罰金
    之折算標準。
貳、無罪部分：
一、公訴意旨另略認被告對於公務員依法執行職務時，基於妨害警員執行職務之意圖
    ，與李彥霆、溫家維拉扯而施強暴，妨害警員執行車禍處理勤務，因認被告亦涉
    犯刑法第一百三十五條第一項之罪嫌云云。
二、按犯罪事實應依證據認定之，無證據不得推定其犯罪事實；又不能證明被告犯罪
    者，應諭知無罪之判決；刑事訴訟法第一百五十四條、第三百零一條第一項分別
    定有明文。
三、公訴意旨認被告涉犯上開犯行，無非係以被告坦承不諱、證人紀國華之證述與警
    員李彥霆報告之情節相符為其論斷依據；惟訊據被告堅決否認有妨害公務之犯行
    ，辯稱；未施強暴，警員要伊上車，伊並未反抗，警察有拿槍出來，伊就上車等
    語。經查：被告於檢察官偵查時，檢察官僅訊問被告有無於前揭時、地出言辱罵
    執勤警員「你娘的雞巴」，被告坦承「有」，而檢察官並未就警員執行職務時，
    當場施強暴等情為訊問，是已難認被告就此部分，有何坦承不諱之可言，警員李
    彥霆之報告書雖有提及「、、、員警叫他不要罵，他亦不聽，隨即與警方發生拉
    扯，此等我因無法制伏曾的拉扯」等節，但經本院於九十年三月五日審理時，質
    諸證人即當場執行職務之警員李彥霆其答稱：「被告在現場除了吼跟罵以外，我
    們請他離開，告訴他如果不離開，會移送他妨害公務，後來就請派出所派車來，
    被告要離開，我們要帶他上車，他不要上車，我們上前攔他時，他手一直甩，我
    及同事均沒拿槍出來，手只是護者槍而已，報告書所指之拉扯，就是指警車到時
    要請他上車，他不上車，我們把它圍住時被告手一直甩，被告並不是要打我們的
    意思，是想要推開我們的意思，後來他朋友跟他說先去派出所，他會去。被告才
    自動上車等語。」（見本院九十年三月五日審判筆錄），是被告所辯警員有拿槍
    出來云云固非可採，惟由上揭證人證述各節，亦僅可認定被告因欲離開現場，而
    以揮擺雙手要他人讓開之意，並無與警員發生拉扯之動作，故前揭報告書所指「
    拉扯」顯與事實有間，不足為採。而被告所辯並未反抗而與警員拉扯即非子虛。
    再查，所謂強暴乃指逞強施暴，使人無以抗拒，須以有形之體力或其他行為，造
    成被害人一種心理上或生理上被強制之狀態，而足以妨害被害人之意思決定自由
    與依其意思決定而行動之自由而言，本件被告既僅甩動雙手，希望警員讓路，且
    後來亦自動上警車，復據證人李彥霆證述如前，是被告顯並未逞強施暴，並造成
    警員心理上或生理上被強制之狀態。此外，復查無其他積極證據足認被告確有被
    訴之於警員執行職務時當場施強暴之妨害公務之犯行，揆諸前揭法條規定，自應
    就此部分為被告無罪之諭知。
參、原審論罪科刑固非無見，惟其認被告觸犯刑法第一百三十五條第一項之對於公務
    員依法執行職務時，施強暴罪，及被告於公務員依法執行職務時，當場侮辱量處
    有期徒刑三月尚嫌過重等節均屬可議，是被告上訴指稱原審判決量刑過重，尚非
    全然無據，業如前述，且原審判決復有上開可議之處，即屬無可維持，自應由本
    院撤銷改判如主文所示。
肆、按第一審法院依被告在偵查中之自白或其他現存證據，已足以認定犯罪者，得因
    檢察官之聲請，不經通常審判程序，逕以簡易判決處刑。但必要時，應於處刑前
    訊問被告。前項案件檢察官依通常程序起訴。經法院訊問被告，認應宜以簡易判
    決處刑者，得不經通常程序，逕以簡易判決處刑。依前二項判決所科之刑以宣告
    緩刑、得易科罰金之有期徒刑及拘役或罰金為限。檢察官聲請以簡易判決處刑之
    案件，經法院認為有第四百五十一條之一第四項但書第三款所列之認為應為無罪
    、免訴、不受理或管轄錯誤判決之諭知者，應適用通常程序審判之。刑事訴訟法
    第四百四十九條、第四百五十二條定有明文。本件原審未查被告被訴對於公務員
    執行職務時，施強暴部分應諭知無罪判決，致未適用通常程序審理，而誤用簡易
    判決處刑，其所踐行之簡易處刑程序違背法令，抵觸憲法第八條第一項揭示「非
    由法院依法定程序不得審問處罰」之正當法律程序原則，並有損及憲法第十六條
    所保障當事人之訴訟權，其簡易處刑程序存有瑕疵，為保障當事人之審級利益，
    本院合議庭依通常訴訟程序審判後，撤銷原審判決，以第一審法院之地位，就被
    告被訴對於公務員依法執行職務時，施強暴脅迫犯有刑法第一百三十五條之罪為
    第一審判決，當事人如不服本判決，就該部分仍得於法定期間內，向管轄第二審
    法院提起上訴。至被告所犯刑法第一百四十條於公務員依法執行職務時，當場侮
    辱罪部分，係屬簡易程序之第二審判決，當事人均不得再行上訴，合此敘明。
據上論斷，應依刑事訴訟法第四百五十一條之一第四項第三款、第四百五十二條、第
四百五十五條之一第一項、第三項、第三百六十九條第一項前段、第三百六十四條、
第二百九十九條第一項前段、第三百零一條第一項前段，刑法第二條第一項前段、第
一百四十條第一項前段、修正後第四十一條第一項，罰金罰鍰提高標準條例第一條前
段、第二條，判決如主文。本案經檢察官吳宗光到庭執行職務。
中      華      民    國    九十      年      三      月     十九     日
                                      臺灣板橋地方法院刑事第四庭
                                          審判長法  官  許 仕 楓
                                                法  官  游 秀 雯
                                                法  官  徐 子 涵
右正本證明與原本無異。
本件除無罪之部分外不得上訴。
                                               書記官   彭 麗 紅
中      華      民      國      九十      年    三    月     二十二     日
附錄本案論罪科刑法條全文：
刑法第一百四十條：
於公務員依法執行職務時，當場侮辱，或對於其依法執行之職務公然侮辱者，處六月
以下有期徒刑、拘役或一百元以下罰金。
對於公署公然侮辱者，亦同。


司法院資訊處製作；財團法人民間司法改革基金會備份。
